臺灣臺中地方法院刑事判決　　　　　　 96年度交訴字第162號
公　訴　人　臺灣臺中地方法院檢察署檢察官
被　　　告　甲○○
　　　　　　　　　　　之1號
　　　　　　　　　　（現羈押於臺灣臺中看守所）
選任辯護人　張富慶律師
　　　　　　韓銘峰律師
上列被告因公共危險等案件，經檢察官提起公訴（九十六年度偵
字第一三○五七號、九十六年度偵字第一三七九八號），本院判
決如下：
    主    文
甲○○共同偽造駕駛執照，足以生損害於公眾及他人，處有期徒
刑肆月，減為有期徒刑貳月，扣案偽造之「楊允菱」普通小型車
汽車駕駛執照壹張沒收；又在道路上以超速、闖紅燈、逆向行駛
對向車道之他法致生往來之危險，因而致人於死，處有期徒刑柒
年陸月；又駕駛動力交通工具肇事致人死亡而逃逸，處有期徒刑
壹年捌月。應執行有期徒刑玖年。扣案偽造之「楊允菱」普通小
型車汽車駕駛執照壹張沒收。
    犯罪事實
一、甲○○因其普通小型車汽車駕駛執照於民國九十三年二月十
    七日間遭監理機關吊銷，詎其為避免遭警方舉發無照駕駛，
    竟與不詳姓名年籍之成年人共同基於偽造文書之犯意聯絡，
    於九十三年二月十七日後之某日，由甲○○以新臺幣（下同
    ）八千元之代價，將其弟「楊允菱」之年籍資料及自身相片
    一張，在臺中市某處交予該不詳姓名年籍之成年人，而偽造
    「楊允菱」之普通小型車汽車駕駛執照一張擬供己使用。嗣
    於九十六年五月二十日凌晨一時三十二分許，甲○○明知駕
    駛車輛在臺中市市區道路，以超速、闖紅燈、逆向行駛對向
    車道之方法行駛，足以致生道路通行車輛及行人往來之危險
    ，竟仍基於以超速、闖紅燈、逆向行駛等方法致生道路往來
    危險之犯意，駕駛其所有車牌號碼九七○九－ＳＦ號自用小
    客車，沿臺中市○○路，由北往南方向行駛，行經臺中市○
    ○路與大墩七街口，於該路口燈號為紅燈時，仍貿然以時速
    八、九十公里之速度，闖越該交岔路口行駛，隨即為臺中市
    警察局保安隊執行巡邏員警發現而鳴警報器示意甲○○停車
    受檢，詎甲○○仍駕駛其所有之上開自用小客車加速由臺中
    市○○路左轉臺中市○○○街後，沿臺中市○○路、文心南
    七路、東興路、三民西路、五權路、復興路等路段行駛，並
    連續於臺中市○○路與大墩七街口、臺中市○○路與大墩六
    街口闖紅燈。又甲○○對在此超速、闖紅燈之情況下，易因
    突發狀況反應不及致使用道路之人員死傷，客觀上亦有所預
    見，而於行經臺中市○○路與美村路口時，於該路口燈號為
    紅燈時，仍貿然以時速八、九十公里之速度，闖越該交岔路
    口行駛，適有鄒錦芳騎乘車牌號碼ＰＶ七－二九七號重型機
    車，沿臺中市○村路，由北往南方向行駛至該交岔路口，甲
    ○○見狀已閃避不及，其所駕駛之上開自小客車右前側車頭
    因而撞擊鄒錦芳所騎乘之上開重型機車，致鄒錦芳人、車倒
    地，受有頭部外傷致顱腦損傷之傷害，而甲○○駕駛上開動
    力交通工具肇事，致鄒錦芳受傷，竟未下車察看，明知鄒錦
    芳受有上開傷勢，既未親自或召請他人救助鄒錦芳，即另行
    起意，駕車逃逸，而鄒錦芳經警方通知救護車將其送往中山
    醫學大學附設醫院急救後，仍於同日二時四十八分許不治死
    亡。甲○○於上址肇事後，仍駕駛上開自用小客車沿臺中市
    ○○路逆向行駛，並左轉新和街後，沿南平路、忠明南路、
    美村南路、高工路、文心南路等路段行駛，且甲○○駕駛上
    開自小客車行經臺中縣大里市○○○路與福德路口時，猶以
    時速一百四十三公里之車速通過該交岔路口，嚴重影響路人
    及參與往來道路交通公眾之安全，致生陸路交通往來之危險
    。嗣經警方對空鳴槍後，並對甲○○駕駛之前開自小客車左
    後輪射擊三槍，始於中投公路南下八點五公里處攔停甲○○
    ，因而查獲上情。
二、案經臺中市警察局第三分局報請臺灣臺中地方法院檢察署檢
    察官偵查起訴。
    理    由
壹、有關證據能力之說明：
    按被告以外之人於審判外之言詞或書面陳述，除法律有規定
    者外，不得作為證據，刑事訴訟法第一百五十九條第一項固
    定有明文。惟被告以外之人於審判外之陳述，雖不符前四條
    之規定，而經當事人於審判程序同意作為證據，法院審酌該
    言詞陳述或書面陳述作成時之情況，認為適當者，亦得為證
    據，同法第一百五十九條之五第一項亦定有明文，是被告對
    證人（包括立於證人地位之共犯）之詰問權雖為被告應受保
    障之訴訟權能之一，但尚非不得拋棄。查本件被告不爭執證
    人乙○○、劉昱廷於警詢及偵查中證述之證據能力（見本院
    卷第八○頁）、證人林慶南、蔡銘仁於偵查中證述之證據能
    力，本院審酌證人乙○○、劉昱廷警詢筆錄及偵訊筆錄以及
    證人林慶南、蔡銘仁偵訊筆錄作成時之情況，認為適當，爰
    依刑事訴訟法第一百五十九條之五第一項之規定，認均為傳
    聞法則之例外，有證據能力。
貳、認定犯罪事實所憑之證據及論罪科刑：
一、被告甲○○於上開時、地，以八千元之代價，將其弟「楊允
    菱」之年籍資料及自身相片一張，在臺中市某處交予該不詳
    姓名年籍之成年人，而偽造「楊允菱」之普通小型車汽車駕
    駛執照一張擬供己使用之事實，迭據被告於警詢、偵查及本
    院審理時供承不諱，並有扣案偽造之「楊允菱」普通小型車
    汽車駕駛執照一張在卷可憑，足認被告此部分自白與事實相
    符，事證明確，被告偽造特種文書之犯行，堪以認定。
二、訊據被告固坦承有於上開時地，超速、闖紅燈，且於臺中市
    ○○路與美村路口，撞及被害人鄒錦芳所騎乘之上開重型機
    車，而未下車察看，即駕車逃逸，致被害人鄒錦芳受有頭部
    外傷致顱腦損傷之傷害，經送醫急救後不治死亡等情，惟矢
    口有何公共危險犯行，並辯稱：我對檢察官起訴的犯罪事實
    沒有意見，但應該只構成過失致死罪，並不構成刑法第一百
    八十五條之公共危險罪云云。惟查：
  (一)訊據被告坦承於上開時地，駕車肇事逃逸之事實不諱，核與
    證人劉昱廷於警詢及偵查中證述之情節相符合（見警卷第九
    頁、臺灣臺中地方法院檢察署九十六年度相字第八三一號相
    驗卷宗第四六頁、第四六頁反面），並經證人林慶南、蔡銘
    仁於偵查中證述屬實（見臺灣臺中地方法院檢察署九十六年
    度相字第八三一號相驗卷宗第四六頁、第四六頁反面），並
    有道路交通事故現場圖一紙在卷足憑，而道路交通事故現場
    圖現場處理摘要欄中記載車（指被告所駕駛之自小客車）
    行駛復興路內側快車道，由東（五權南路）往西（忠明南路
    ）方向直行行駛，稱至路口時號誌紅燈，因後方一直有警車
    追查，故闖紅燈通過美村路口，於通過時與右側行駛美村路
    通過復興路路口之車（指被害人鄒錦芳所騎乘之機車）發
    生碰撞，碰撞後仍續往前行駛，讓警車追至中投公路始因輪
    胎破掉而由警方攔下等情，且參以被告於警詢時供稱：我因
    為撞到人、害怕，所以才繼續逃逸等語（見警卷第五頁），
    並據其於查中供稱：因為我闖紅燈、沒駕照、緊張又害怕才
    逃逸等語（見臺灣臺中地方法院檢察署九十六年度相字第八
    三一號相驗卷宗第五一頁），且經其於本院審理時供稱：我
    以為是小擦撞，警察又在後面開槍，所以我會害怕，才開走
    等語（見本院卷第一三九頁），是被告在主觀上對於有人因
    其駕駛動力交通工具肇事而受傷害之事實已有所認識，但被
    告竟然一去不回，足見其確有逃逸之意，因此其肇事逃逸之
    犯行應堪認定。
  (二)另訊之被告坦承於上開時地，駕車肇事致被害人鄒錦芳死亡
    之事實，核與告訴人乙○○指訴之情節相符，並有道路交通
    事故調查報告表(一)、(二)各一份、道路交通事故現場圖一紙、
    現場照片八幀、肇事車輛相片十二幀在卷可稽及扣案之肇事
    車輛即車牌號碼九七○九－ＳＦ號自用小客車一輛可資佐證
    ，而被害人鄒錦芳因此受傷死亡，亦經檢察官督同檢驗員相
    驗屬實，製有相驗筆錄、相驗屍體證明書、驗斷書在卷可憑
    。按行車速度，依標誌規定，不得超速行駛，道路交通安全
    規則第九十三條定有明文。依道路交通事故調查報告表(一)之
    記載可知，本件肇事路段其速限為五十公里，而被告於警詢
    自承伊當時車速約八、九十公里等語（見警卷第五頁、見臺
    灣臺中地方法院檢察署九十六年度相字第八三一號相驗卷宗
    第六七頁），復參以被害人所騎乘之重型機車毀損之情形以
    及該重型機車倒地後之刮地痕長達十九點六公尺，且該重型
    機車最後停止之位置距離臺中市○○路與美村路口之機車停
    止線亦長達二十一公尺，是以被告所稱當時車速為八、九十
    公里等語，應堪採信，其有超速行駛而違反上述道路交通安
    全規則至明，又被害人之死亡既因被告之駕駛行為所致，二
    者間具有相當因果關係，至為灼然。
  (三)辯護意旨雖以參照最高法院八十六年度臺上字第五六四號刑
    事判決及臺灣高等法院八十九年度上訴字第一二一○號刑事
    判決可知，當不得以行為人有違反交通規則行為，其本質上
    所具公共危險之特性，並未積極證明其行為業已發生類似壅
    塞、損壞之具體危險之狀況下，即逕論以刑法第一百八十五
    條之罪，被告係單純因持有偽造之駕駛執照，害怕為警查獲
    ，為逃避警方之盤查，一時情急之下駕車逃逸，警方又在後
    方開槍示警，致其心慌，一心想要避開警察之追緝，才會違
    反交通規則，與被害人鄒錦芳發生車禍致生死亡之結果，充
    其量僅是單純違反交通規則所定之注意義務，並無產生其他
    類似壅塞、損壞道路之具體危害，更無壅塞、截斷或損壞道
    路之公共危險意圖，又躲避警方追捕而違反交通規則，司法
    實務上均不認為構成刑法第一百八十五條之妨害公眾往來安
    全罪，因而認本件被告僅涉有過失致死罪嫌云云。惟按刑法
    第一百八十五條第一項所規定致生往來之危險，固屬具體危
    險犯，但此所謂具體危險，係指客觀上業已具備公眾往來之
    危險狀態為已足，不以已經發生實害之結果為必要；又同條
    項之「壅塞陸路」，致生往來之危險，係以有形之障礙物，
    截斷或杜絕公眾往來之設備而言，且須達於與損壞同等程度
    者始足當之；至於「以他法致生往來之危險」罪之「他法」
    ，係指除損壞、壅塞以外，其他凡足以妨害公眾往來通行之
    方法皆是，以併排競駛或一前一後飆車之方式在道路上超速
    行車，易失控撞及道路上之其他人、車或路旁建物，自足生
    交通往來之危險，自係上開法條之「他法」（最高法院八十
    五年度臺上字第五七○六號、八十六年度臺上字第五六四號
    、九十四年度臺上字第二八六三號判決要旨參照）。查被告
    以其個人所駕駛之上開自用小客車在道路上超速行駛，且連
    續於數交岔路口闖紅燈等情，已如上述，況參以被告駕駛前
    開自小客車所行駛之路段均係臺中市市區○道路，並非人煙
    稀少之郊區，雖當時之時間係凌晨一時三十二分許，然經本
    院勘驗當時追緝警車上之蒐證錄影光碟畫面可知，在警車追
    緝被告所駕駛之上開車輛過程所行經之路段，尚有其他車輛
    行駛等情，此有本院九十六年八月二十日勘驗筆錄一份、警
    方蒐證光碟一片在卷可稽，而被告駕駛上開自小客車及警車
    於九十六年五月二十日一時三十八分許，分別以時速一百四
    十三公里之車速通過臺中縣大里市○○○路與福德路口之事
    實，亦有該路口測速照相機所拍攝之照片二幀附卷可參，可
    見被告駕駛上開自小客車甚至以時速一百四十三公里之車速
    通過交岔路口，則被告當時既無視交岔路口交通號誌之管制
    ，且又於市區內高速行駛，則對於信賴交通號誌管制而使用
    道路之人、車，將產生莫大之危險，足致被告駕駛上開自小
    客車所行經之路段，路上人車有遭撞擊之虞，而生公眾往來
    危險之事實，雖未達「損壞陸路」或「壅塞陸路」之程度，
    惟已屬前述之「他法」，應無疑義。辯護意旨以被告僅係單
    純違反交通規則所定之注意義務云云，尚屬無據。
  (四)被告對於在道路上超速行駛及闖紅燈會致人死傷之結果客觀
    上有所預見，此業據被告於本院審理時供承不諱（見本院卷
    第一三六頁、第一三七頁），被告客觀上既有預見（惟主觀
    上亦不希望發生死傷之結果），猶超速行駛及闖紅燈，而因
    閃煞不及，於前開時地撞擊被害人鄒錦芳，致被害人受有頭
    部外傷致顱腦損傷而死亡之事實，已如前述，被告客觀上既
    已預見在超速行駛及闖紅燈之情況下，會因反應不及而生死
    傷之結果，則被告對因此肇事所生之結果，自應負責。
  (五)按刑法關於犯罪之故意，係採希望主義，不但直接故意，須
    犯人對於構成犯罪之事實具備明知及有意使其發生之兩個要
    件，即間接故意，亦須犯人對於構成犯罪之事實預見其發生
    且其發生不違背犯人本意者始能成立，若對於構成犯罪之事
    實，雖預見其能發生，而在犯人主觀上確信其不致發生者，
    仍應以過失論（最高法院二十二年度上字第四二二九號判例
    可資參照）。本案被告與被害人於本件車禍發生前彼此並不
    相識，顯無任何仇怨嫌隙，亦無任何利害關係，是被告對於
    殺害被害人之犯罪事實，當無明知及有意使其發生之動機。
    次查，超速行駛、闖紅燈與發生車禍致人死傷之事實間，並
    無一定之必然關係，亦即超速行駛、闖紅燈並不必然會發生
    車禍或致人死傷之結果，雖被告客觀上已預見超速行駛、闖
    紅燈可能發生車禍致人死傷之事實，惟無論車禍發生後損傷
    者係其本身或他人，就行為人而言，均須付出一定之代價，
    甚或遭到刑事責任之追訴及民事責任之求償，衡諸常情，當
    非行為人所願見，亦即超速行駛、闖紅燈發生車禍而致人死
    傷等結果，應非行為人之本意。本件被告縱有超速行駛或闖
    紅燈之事實，揆諸前開說明，雖被告客觀上有預見車禍發生
    並致人死傷之事實，亦難遽認發生車禍並致被害人死亡之結
    果並不違背被告之本意。足證被告所辯無殺人之不確定故意
    一節，應可採信。
  (六)綜上所述，被告所辯係單純違反交通規則，應僅涉犯過失致
    死罪云云，顯係卸責之詞，殊無可採。本件事證明確，被告
    以他法致生往來之危險，因而致人於死之犯行，亦堪以認定
    。
三、查被告偽造特種文書之行為後，刑法業於九十四年二月二日
    修正公佈，九十五年七月一日起施行，其中與本件有關部分
    之第二條、第三十三條第五款、第五十一條第五款均業已修
    正。按「行為後法律有變更者，適用行為時之法律，但行為
    後之法律有利於行為人者，適用最有利於行為人之法律」，
    修正後刑法第二條第一項定有明文。此條規定係規範行為後
    法律變更所生新舊法律比較適用之準據法，本身尚無新舊法
    比較之問題，於新法施行後，應一律適用新法第二條第一項
    之規定，為「從舊從輕」之比較，先予敘明。再按本次法律
    變更，比較時應就罪刑有關之共犯、未遂犯、想像競合犯、
    牽連犯、連續犯、結合犯，以及累犯加重、自首減輕暨其他
    法定加減原因（如身份加減）與加減例等一切情形，綜其全
    部罪刑之結果而為比較。（最高法院九十五年五月二十三日
    九十五年度第八次刑庭會議決議參照）。茲就本件新舊法比
    較結果說明如下：
  (一)修正後刑法第三十三條第五款規定「罰金：新臺幣一千元以
    上，以百元計算之。」，與修正前刑法第三十三條第五款規
    定「罰金：一元以上。」不同。比較新舊法結果，以舊法較
    有利於行為人，新法並無對被告較為有利之情形，故依刑法
    第二條第一項前段規定，本案關於刑法第二百十二條之法定
    刑罰金部分，自應適用行為時之法律即修正前刑法第三十三
    條第五款規定決定其罰金部分之法定刑。
  (二)被告行為後，刑法第五十一條第五款已修正，就數罪併罰定
    其應執行者：「宣告多數有期徒刑者，於各刑中之最長期以
    上，各刑合併之刑期以下，定其刑期。但不得逾三十年。」
    ，與舊法規定之數罪併罰定其應執行者：「宣告多數有期徒
    刑者，於各刑中之最長期以上，各刑合併之刑期以下，定其
    刑期。但不得逾二十年。」之規定相較，自以舊法規定之定
    應執行刑之上限為二十年對行為人較為有利，此為影響行為
    人刑罰之法律效果，是被告行為後法律已有所變更，經比較
    新舊刑法第五十一條第五款之規定，應依刑法第二條第一項
    之規定，適用最有利於行為人之舊法，而定其應執行之刑。
  (三)再查被告行為後，業已增訂刑法施行法第一條之一，並規定
    ：「中華民國九十四年一月七日刑法修正施行後，刑法分則
    編所定罰金之貨幣單位為新臺幣。九十四年一月七日刑法修
    正時，刑法分則編未修正之條文定有罰金者，自九十四年一
    月七日刑法修正施行後，就其所定數額提高為三十倍。但七
    十二年六月二十六日至九十四年一月七日新增或修正之條文
    ，就其所定數額提高為三倍。」，是就現行刑法中，有關於
    罰金刑處罰之規定已有修正，惟經比較增訂之刑法施行法第
    一條之一與被告行為時之罰金罰鍰提高標準條例第一條前段
    、現行法規所定貨幣單位折算新臺幣條例第二條結果，二者
    規定適用之結果並無不同，則本件即依被告行為時之舊法即
    依罰金罰鍰提高標準條例第一條前段為法條適用之依據，附
    此敘明。
四、查被告於上開時地，駕車在臺中市區道路上超速行駛且連續
    闖紅燈，足致路上人車有遭撞擊之虞，致生公眾往來之危險
    ，又駕車撞及被害人鄒錦芳致死之結果，亦為被告所得預見
    ，核被告此部分犯行，係犯刑法第一百八十五條第二項前段
    之以他法致生往來之危險，因而致人於死罪；又被告於上開
    時地，駕車肇事後，致被害人鄒錦芳死亡而駕車逃逸，則係
    犯刑法第一百八十五條之四駕駛動力交通工具肇事致人受傷
    而逃逸罪；另被告將其弟「楊允菱」之年籍資料及自身相片
    一張交予該不詳姓名年籍之成年人，而偽造「楊允菱」之普
    通小型車汽車駕駛執照一張之行為，係犯刑法二百十二條偽
    造特種文書罪。被告與該不詳姓名年籍之成年人就上開偽造
    特種文書之犯行，有犯意之聯絡及行為之分擔，均為共同正
    犯。爰審酌被告逞一時之快，不顧用路人之安全，恣意超速
    行駛，且任意闖紅燈，遇警攔檢時又加速逃逸，終致肇事使
    被害人死亡，對被害人所生之損害甚鉅，且被告肇事又駕車
    逃逸，惡性非輕，及被告已與被害人鄒錦芳之家屬成立和解
    ，並賠償其損害，此業據被害人鄒錦芳之父乙○○具狀陳明
    在卷等一切情狀，分別量處如主文所示之刑。又被告所犯偽
    造特種文書之犯行，其犯罪時間在九十六年四月二十四日以
    前，合於中華民國九十六年罪犯減刑條例第二條第一項第三
    款所定減刑條件，應依法減輕其宣告刑二分之一，並與被告
    所犯以他法致生往來之危險因而致人於死罪及肇事逃逸罪部
    分定其應執行之刑。至扣案偽造之「楊允菱」普通小型車汽
    車駕駛執照一張，為被告所有供犯罪所用之物，應依刑法第
    三十八條第一項第二款規定宣告沒收。
據上論斷，應依刑事訴訟法第二百九十九條第一項前段，刑法第
二條第一項前段、第二十八條、第一百八十五條第二項、第一百
八十五條之四、第二百十二條、（修正前）第五十一條第五款、
第三十八條第一項第二款，中華民國九十六年罪犯減刑條例第二
條第一項第三款、第七條、第十一條，罰金罰鍰提高標準條例第
一條前段，判決如主文。
本案經檢察官楊仕正到庭執行職務。
中　　華　　民　　國　　96　　年　　9　　 月　　10　　日
                  刑事第九庭    審判長法  官  周瑞芬
                                      法  官  何世全
                                      法  官  余德正
以上正本證明與原本無異。
如不服本判決，應於收送達後10日內向本院提出上訴書狀（應敘
述具體理由並附繕本）。
上訴書狀如未敘述理由，應於上訴期間屆滿後20日內補提理由書
於本院。
                                      書記官  顏督訓
中　　華　　民　　國　　96　　年　　9　　 月　　10　　日
附錄論罪科刑法條
刑法第212條
偽造、變造護照、旅券、免許證、特許證及關於品行、能力服務
或其他相類之證書、介紹書，足以生損害於公眾或他人者，處一
年以下有期徒刑、拘役或三百元以下罰金。
刑法第185條
損壞或壅塞陸路、水路、橋樑或其他公眾往來之設備或以他法致
生往來之危險者，處五年以下有期徒刑，拘役或五百元以下罰金
。
因而致人於死者，處無期徒刑或七年以上有期徒刑。致重傷者，
處三年以上十年以下有期徒刑。
第一項之未遂犯罰之。
刑法第185條之4
駕駛動力交通工具肇事，致人死傷而逃逸者，處六月以上五年以
下有期徒刑。
